臺灣嘉義地方法院民事判決　　　　　　　 92年度訴字第972號
原　　　告　　寅○○
訴訟代理人　　汪玉蓮律師
複訴訟代理人　辛○○
　　　　　　　嚴庚辰律師
　　　　　　　丁○○
被　　　告　　庚○○○
　　　　　　　甲○○○
　　　　　　　癸○○
　　　　　　　子○○
　　　　　　　丑○○
　　　　　　　　　　　　68號.
　　　　　　　壬○○
　　　　　　　　　　　　號
　　　　　　　己○○
　　　　　　　　　　　　27號.
兼前三人之
訴訟代理人　　丙○○
兼前八人之
訴訟代理人　　戊○○
上當事人間請求損害賠償事件，於中華民國九十四年二月十七日
經言詞辯論終結，本院判決如左：
    主      文
原告之訴及假執行之聲請均駁回。
訴訟費用由原告負擔。
    事實及理由
壹、原告起訴主張：
一、緣訴外人乙○○於民國64年1月20日向被告壬○○、庚○○○、甲○○○、癸○○、子○○、丑○○之父黃紅蟳及被告
    己○○之父陳候短、被告丙○○與戊○○之父張添福等3人
    購買所共有坐落嘉義縣中埔鄉○○段公館小段362之24號內（
    地籍重測前之地號）、面積為0.035公頃之某特定部分土地
    （下稱系爭土地），系爭土地所坐落之中埔鄉○○段公館小
    段362之24號土地，其地目為農地，因政府實施農業發展條
    例，所以不能為土地分割及部分應有部分移轉登記，雙方乃
    約定暫時不辦理系爭土地之移轉登記，將土地交與買受人掌
    管使用，俟日後可能辦理土地分割或應有部分登記或地目變
    更之時，出賣人應即提供證件辦理手續，以便土地移轉登記
    。而訴外人乙○○再於67年5月26日將所購買之系爭土地出
    售予原告寅○○，寅○○亦已將土地之買賣價金付訖予乙○○。
二、嗣原出賣人張添福於70年12月24日死亡，其土地所有權2分
    之1應有部分由被告丙○○及戊○○所繼承，而陳候短則於
    85年4月28日死亡，其土地所有權4分之1應有部分由被告己○○所繼承。原嘉義縣中埔鄉○○段公館小段362號之24地號
    土地亦於86年5月22日地藉圖重測後，更改成為中埔鄉○○
    段1001地號。88年10月16日被告己○○將其所有之4分之1應
    有部分賣予訴外人林禎祥，88年11月3日被告黃紅蟳亦將其
    所有之4分之1應有部分賣予訴外人林禎祥，91年2月26日被
    告丙○○、戊○○亦將渠等之應有部分賣予訴外人葉永全及
    張錦文。又於91年3月26日經土地所有人葉永全、張錦文及
    林禎祥分割共有物後，成為1001及1001之1地號兩筆土地，
    1001號土地分歸林禎祥，1001之1土地分歸葉永全、張錦文
    ，而1001地號於92年8月13日復分割成1001、1001之2、1001
    之3、1001之4等四筆土地，1001之1地號亦分割成100 1之1
    、1001之5、1001之6、1001之7、1001之8、1001之9、1001
    之10等七筆土地、上開土地原為葉永全及張錦文所共有，於
    92 年9月2日賣予訴外人林文正並辦妥移轉登記，系爭土地
    如今即位於1001之5及1001之10地號中。
二、按買賣契約成立後，出賣人為二重買賣，並已將該物之所有
    權移轉於後之買受人者，其移轉該物所有權於原買受人之義
    務即屬不能給付，原買受人對於出賣人得請求賠償損害，本
    件原出賣人黃紅蟳、陳候短、張添福既已將系爭土地出賣予
    訴外人乙○○，且兩造係預期於訂約後不能之情形可以除去
    時，再作土地之移轉，故其買賣債權契約成立且生效，出賣
    人即負有交付土地並將土地所有權移轉登記予乙○○之義務
    ，而被告丙○○、戊○○係原出賣人張添福之繼承人、被告
    張明華係原出賣人陳候短之繼承人，應繼承原出賣人負擔移
    轉系爭土地於乙○○之義務，雖然因為政府實施農業發展條
    例，使得上開土地不能為土地分割及應有部分移轉登記，但
    契約雙方仍約定於日後可能辦理土地分割或應有部分登記或
    地目變更之時出賣人仍須負擔履行移轉契約所約定土地之義
    務，詎料被告丙○○、戊○○、張明華與訴外人黃紅蟳卻另
    行與訴外人葉永全、張錦文及林禎祥成立買賣契約出賣該土
    地，而葉永全、張錦文再將其取得部分出賣予林文正、並辦
    理移轉登記，訴外人林文正及林禎祥已取得系爭土地之所有
    權，而被告丙○○、戊○○、張明華與訴外人黃紅蟳等則對
    承買人乙○○陷於給付不能，因此乙○○即得向被告丙○○
    、戊○○、張明華與訴外人黃紅蟳等請求因為給付不能移轉
    系爭土地所造成之損害，又訴外人黃紅蟳業於92年1月15日
    死亡，被告壬○○、庚○○○、甲○○○、癸○○、子○○
    、丑○○係黃紅蟳之繼承人，自應繼承黃紅蟳之損害賠償義
    務。
三、查訴外人乙○○與原告訂立買賣系爭土地之契約後，即旅居
    國外，不知所往，無法行使其權利，原告因保全債權，自得
    本於其與乙○○間之買賣契約，代位乙○○行使其損害賠償
    請求權，請求被告負起債務不履行之責任，系爭土地公告現
    值為每平方公尺新台幣（下同）2,600元，而系爭土地面積
    為365平方公尺，計之原告因為系爭土地不能移轉所受之損
    害為949,000元。而原買賣契約之債務人為黃紅蟳、陳候短
    及張添福渠等對於原債權人乙○○本應負連帶給付之責，今
    三人均已死亡，由被告等人繼承，故原告自得代位請求被告
    等連帶給付949,000元等語。並聲明：（一）被告壬○○、
    庚○○○、甲○○○、癸○○、子○○、丑○○、己○○、
    丙○○、戊○○應連帶給付原告949,000元，及自起訴狀繕
    本送達翌日起至清償日止，按年息百分之五計算之利息；（
    二）訴訟費用由被告連帶負擔；（三）原告願供擔保請准予
    宣告假執行。
貳、被告則抗辯：這是上一代的事，他們均不瞭解，原告現在來
    聲請，時間上已太久，本件時效已消滅，而且他們均未看過
    契約書，該契約書真假亦有疑義等語等語。並聲明：（一）
    原告之訴駁回；（二）訴訟費用由原告負擔。
參、法院之判斷：
一、原告主張：訴外人乙○○於64年1月20日向被告壬○○、庚○○○、甲○○○、癸○○、子○○、丑○○之父黃紅蟳及
    被告己○○之父陳候短、被告丙○○與戊○○之父張添福等
    3人購買坐落土地重劃前之嘉義縣中埔鄉○○段公館小段362
    之24號、面積為0.035公頃之系爭土地，系爭土地為農地，
    因政府實施農業發展條例所以不能為土地分割及應有部分移
    轉登記，雙方乃約定暫時不辦理土地移轉登記，將土地交與
    買受人掌管使用，俟日後可能辦理土地分割或應有部分登記
    或地目變更之時，出賣人再辦理土地移轉登記。訴外人乙○○復於67年5月26日再與原告寅○○訂立買賣契約，出賣系
    爭土地。嗣張添福於70年12月24日死亡，其土地所有權2分
    之1應有部分由被告丙○○及戊○○所繼承，而陳候短於85
    年4 月28日死亡，其土地所有權4分之1應有部分由被告己○○所繼承，原嘉義縣中埔鄉○○段公館小段362號之24地號於
    86年5月22日地藉圖重測後成為中埔鄉○○段1001地號。88
    年10 月16日被告己○○將其所有之4分之1應有部分賣予訴
    外人林禎祥，88年11月3日被告黃紅蟳亦將其所有之4分之1
    應有部分賣予訴外人林禎祥，91年2月26日被告丙○○、戊○○亦將渠等之應有部分賣予訴外人葉永全及張錦文二人，
    且均已辦理所有權移轉登記完畢，又黃紅蟳於92年1月15日
    死亡，被告壬○○、庚○○○、甲○○○、癸○○、子○○
    、丑○○為黃紅蟳之繼承人一情，業據原告提出乙○○與黃
    紅蟳、陳候短及張添福所訂立之買賣契約書、乙○○與寅○○所訂立之賣渡書、嘉義縣中埔鄉○○段公館小段362號之
    24土地登記謄本、中埔鄉○○段第1001地號及第1001之1地
    號土地異動索引、中埔鄉○○段1001之1地號土地登記謄本
    及黃紅蟳之繼承系統表為證，復經財團法人台灣公證鑑定中
    心鑑定買賣契約書及賣渡證上之乙○○印文及買賣契約書上
    黃紅蟳之印文為真正，有該財團法人鑑定報告書在卷可稽，
    被告對鑑定報告亦不爭執（見本院93年9月8日準備程序筆錄
    ），堪認原告此部分主張為真實。而訴外人乙○○目前怠於
    行使其損害賠償債權一節，亦經本院於長達一年餘之審理期
    間連續通知均未到庭，有送達證書在卷可稽，此亦足堪認定
    。
二、惟查，按債務人怠於行使其權利時，債權人因保全債權，得
    以自己之名義，行使其權利，民法第242條定有明文，又債
    權人代位債務人起訴，求為財產上之給付，因債務人之財產
    為總債權人之共同擔保，故訴求所得應直接屬於債務人，即
    代位起訴之債權人不得以之僅供清償一己之債權，如須滿足
    自己之債權應另經強制執行程序始可，債權人雖亦有代受領
    第三債務人清償之權限，但係指應向債務人給付而由債權人
    代位受領而言，非指債權人直接請求第三債務人對自己清償
    而言，故債權人代位債務人起訴請求給付者，須聲明被告（
    第三債務人）應向債務人為給付之旨，並就代位受領為適當
    之表明，始與代位權行使效果之法理相符，最高法院64年台
    上字第2916號亦著有判例可參。本件原告起訴主張代位訴外
    人乙○○向被告等人請求因給付不能所生之損害賠償，原告
    所行使者乃係訴外人乙○○對被告之債權，自應聲明被告應
    向債務人乙○○給付，並表明由己代為受領之旨，原告起訴
    聲明「被告等人應連帶給付原告949,000元，及自起訴狀繕
    本送達翌日起至清償日止，按年息百分之五計算之利息」，
    自與代位權行使效果之法理不符，揆諸前開判例意旨，其訴
    自屬無理由，應予駁回。
三、復查，代位權係債權人代行債務人之權利，故代行者與被代
    行者之間，必須有債權債務關係存在，否則即無行使代位權
    可言，最高法院49年台上字第1274號著有判例可稽；又按以
    不能之給付為契約之標的者，其契約無效，但其不能情形可
    以除去，而當事人訂約時並預期於不能之情形除去後為給付
    者，其契約仍為有效，民法第246條第1項定有明文。經查，
    系爭土地係土地重劃前之嘉義縣中埔鄉○○段公館小段362
    之24號農地中之一部分，此為原告所自承，而依當時農業發
    展條例第22條之規定，每宗耕地不得再分割及移轉為共有，
    此亦為兩造所不爭執。本件訴外人乙○○於64年1月20日向
    黃紅蟳、陳候短及張添福等3人購買系爭土地時，為避免其
    買賣契約因違反上開農業發展條例有關農地不能分割及移轉
    為共有之強制規定而無效，乃約定暫時不辦理土地移轉登記
    ，俟日後法律變更或地目變更再辦理土地移轉登記，故該買
    賣契約依民法第246條第1項但書規定，固屬有效；然訴外人
    乙○○另於67年5月26日與原告就系爭土地所成立之買賣契
    約，則無約定俟農業發展條例變更或地目變更時再為移轉，
    此有原告所提出之賣渡證在卷可憑，乙○○於訂約當時既因
    農業發展條例之強制規定而不能將系爭土地分割或移轉登記
    與原告，其2人就系爭土地之買賣契約即屬以不能之給付為
    契約之標的，依前開民法第246條第1項前段之規定，自屬無
    效，原告對訴外人乙○○自無買賣債權存在，是原告主張本
    於其與乙○○間之系爭土地買賣契約所生之債權行使代位權
    ，揆諸前判例意旨，亦屬無據。
四、末查，請求權因15年間不行使而消滅，民法第125條定有明
    文，又民法第128條規定，消滅時效自請求權可行使時起算
    ，所謂請求權可行使時，乃指權利人得行使請求權之狀態而
    言，至於義務人實際能否為給付，則非所問，亦有最高法院
    79年台上字第1953號判決可資參照。本件原告與訴外人乙○○所訂立之買賣契約縱屬有效，然原告自承係於67年5月26
    日與訴外人乙○○成立買賣契約購買系爭土地，而由原告所
    提出之賣渡證觀之，原告與訴外人乙○○於該買賣契約中並
    未對原告之契約請求權附有始期或停止條件，是原告對訴外
    人乙○○之契約請求權，自該契約成立時即屬可以請求之狀
    態，與義務人乙○○實際上是否可以履行其義務無涉，原告
    亦自承於88年間才發現有此契約，期間均未請求（見本院93
    年4月14日準備程序筆錄），以此計算，原告對訴外人乙○○之買賣契約請求權業於82年5月26日已罹於時效，被告抗
    辯原告之請求權已罹於時效，自屬可採。原告本於已罹於時
    效之契約請求權，代位訴外人乙○○向被告等人請求損害賠
    償，基於公平原則，被告自得爰引訴外人乙○○對原告之時
    效抗辯，拒絕給付原告，而原告之債權一經被告為時效抗辯
    時，即難認其有保全之必要，其所提起之代位訴訟亦難認合
    法。
五、綜上所述，原告所提起之代位訴訟，難認有理由，其訴請被
    告壬○○、庚○○○、甲○○○、癸○○、子○○、丑○○
    、己○○、丙○○、戊○○應連帶給付原告949,000元，及
    自起訴狀繕本送達翌日起至清償日止，按年息百分之五計算
    之利息，即屬無據，應予駁回。原告之訴既經駁回，其假執
    行之聲請，亦失所附麗，應併予駁回。
肆、本件事證業臻明確，兩造其餘攻擊防禦方法，均與本件結論
    無影響，爰不一一論述。
伍、據上論結，本件原告之訴及假執行聲請均為無理由，依民事
    訴訟法第78條，判決如主文。
中　　華　　民　　國　　94　　年　　3 　　月　　3 　　日
                  臺灣嘉義地方法院民二庭
                          法　官　黃明展
以上正本係照原本作成
如對本判決上訴須於判決送達後20日內向本院提出上訴狀
中　　華　　民　　國　　94　　年　　3　　月　　3　　日
                          書記官　林秀惠
